ACORDAO-COMPLETO-2452192

ACÓRDÃO 4027/2021 ATA 7/2021 - SEGUNDA CÂMARA

VISTOS, relatados e discutidos estes autos de aposentadoria em fase de embargos de declaração opostos ao Acórdão 13932/2020-TCU-Segunda Câmara.
ACORDAM os Ministros do Tribunal de Contas da União, reunidos em Sessão da 2ª Câmara, ante as razões expostas pelo Relator, nos termos dos arts. 32, inciso II, e 34 da Lei 8.443/1992, em:
9.1 conhecer dos presentes embargos de declaração para, no mérito, rejeitá-los; 
		9.2 dar ciência desta deliberação ao embargante.

Embargos de declaração em face de pedido de reexame que teve provimento negado em processo de aposentadoria.

Segunda Câmara

Fundação Universidade Federal de Mato Grosso

3. Embargante: Abdon Salam Khaled Karhawi (XXX.525.228-XX)

13.1. Ministros presentes: Bruno Dantas (Presidente), Augusto Nardes, Aroldo Cedraz, Raimundo Carreiro e Jorge Oliveira (Relator).
13.2. Ministro que não participou da votação: Bruno Dantas (Presidente)
13.3. Ministro-Substituto presente: Marcos Bemquerer Costa.

ABDON SALAM KHALED KARHAWI

JORGE OLIVEIRA

Ministra Ana Arraes

Trata-se de embargos de declaração opostos por Abdon Salam Khaled Karhawi em face do Acórdão 13932/2020-TCU-Segunda Câmara, por meio do qual o Tribunal negou provimento a pedido de reexame interposto por ele contra o Acórdão 5687/2020-TCU-Segunda Câmara. Esta última decisão considerou ilegal o ato de aposentadoria do ex-servidor.
2. O embargante alega, em síntese, o seguinte:
a) o acórdão embargado incorreu em "contradição/erro quando deixou de analisar as provas contidas no pedido administrativo de concessão de aposentadoria junto à unidade jurisdicionada, que veio a conceder o benefício previdenciário, ato este que constitui objeto do presente procedimento de homologação junto ao Egrégio Tribunal";
b) há obscuridade no referido acórdão, uma vez que este "julgou e decidiu com base em premissas distintas daquelas contidas no acórdão que não homologou o ato concessório de aposentadoria, não possibilitando a ampla defesa, já que a exposição a agentes prejudiciais à saúde, requisito essencial para a concessão de Aposentadoria Especial, restaria superado, um fato incontroverso que sequer foi debatido pela unidade jurisdicionada anteriormente".
	3. Diante disso, requer o acolhimento dos embargos, para que seja reconhecido o vício no acórdão embargado, "devendo ser considerada legal a concessão do benefício previdenciário (...) , haja vista que os documentos necessários para comprovação da exposição a agentes prejudiciais à saúde se encontram no pedido administrativo (...) ".
	
É o relatório.

Miriam Lourenço de Oliveira (OAB/MT 10363-A) e outros, representando o embargante

Procurador Júlio Marcelo de Oliveira

APOSENTADORIA CONSIDERADA ILEGAL POR DESCUMPRIMENTO DO TEMPO MÍNIMO DE 25 ANOS DE ATIVIDADES EXERCIDAS EM CONDIÇÕES ESPECIAIS. PEDIDO DE REEXAME. PROVIMENTO NEGADO. EMBARGOS DE DECLARAÇÃO. CONHECIMENTO. INEXISTÊNCIA DA CONTRADIÇÃO E DA OBSCURIDADE ALEGADAS. REJEIÇÃO.

APOSENTADORIA (APOS)

Secretaria de Recursos (Serur); Secretaria de Fiscalização de Integridade de Atos e Pagamentos de Pessoal e de Benefícios Sociais (Sefip).

Ante o atendimento dos requisitos legais e regimentais, os embargos de declaração apresentados por Abdon Salam Khaled Karhawi em face do Acórdão 13932/2020-TCU-Segunda Câmara podem ser conhecidos por este Tribunal.
2. Mediante a referida deliberação, de relatoria da Ministra Ana Arraes, o TCU negou provimento a pedido de reexame interposto pelo responsável contra o Acórdão 5687/2020-TCU-Segunda Câmara. Este último julgado, por sua vez, considerou ilegal o ato de aposentadoria de Abdon Salam Khaled Karhawi por descumprimento do art. 57, § 3º, da Lei 8.213/91, que exige a comprovação do tempo mínimo de 25 anos de trabalho permanente, não ocasional nem intermitente, de atividades exercidas em condições especiais que prejudiquem a saúde ou a integridade física. No caso em exame, constavam quatro interrupções que descaracterizaram o trabalho permanente em condições adversas, sem interrupções, exigido pela norma.
3. Em sua peça, o embargante aponta suposta contradição consistente na falta de análise das provas contidas no pedido administrativo de concessão de aposentadoria. Aponta, ainda, que o Acórdão 13932/2020-TCU-Segunda Câmara negou provimento ao pedido de reexame com base em outros pontos, não levantados pelo acórdão inicial. Assim, enquanto o voto condutor do acórdão inicial questionava as interrupções entre os períodos de atividades especiais, o voto condutor do recurso passou a discutir a comprovação do tempo de serviço em condições especiais, o que caracterizaria uma obscuridade. 
4. Não vislumbro a ocorrência das falhas citadas. De fato, observo que ambos os fundamentos (interrupções no tempo de trabalho em atividades supostamente exercidas em condições especiais e a necessidade de comprovação do tempo de exercício de tais atividades) já estavam presentes na primeira decisão do Tribunal no processo. No parecer do Ministério Público junto ao TCU, transcrito integralmente no relatório do Ministro-Relator Aroldo Cedraz, consta o seguinte parágrafo, após a análise das interrupções no trabalho prestado em condições especiais:
"Nota-se que haveria ainda a necessidade de se comprovar todos os períodos laborados em condições supostamente especiais, não fosse a falha ora observada que inviabiliza de plano a concessão".
5. Verifica-se, assim, que esse ponto não passou despercebido nem foi abordado pela primeira vez na análise do recurso, como alegado. Não há, portanto, a obscuridade apontada.
6. Quanto à alegada contradição consistente na falta de análise das provas contidas no pedido de aposentadoria, transcrevo o seguinte trecho do relatório que fundamentou o acórdão embargado:
"5.8. No entanto, outro argumento que motivou o julgamento pela ilegalidade desta concessão de aposentadoria foi o fato de que o recorrente não comprovou o labor em condições especiais. Acrescente-se que, em seu recurso, o interessado também não fez prova robusta de trabalho nessas condições. 
5.9. Destarte vem à balha a doutrina de Sérgio Pinto Martins: A aposentadoria especial é devida ao segurado que tenha trabalhado durante 15, 20 ou 25 anos, conforme o caso, em condições descritas pela lei como prejudiciais à saúde ou à integridade física do trabalhador. O segurado deverá fazer prova de trabalho nessas condições (grifos acrescidos) (o.c., p. 359) . 
5.10. Assim, é perfeitamente aplicável ao caso o apotegma allegare nihil et allegatum non probare paria sunt (nada alegar e alegar e não provar, em Direito, querem dizer a mesma coisa) . Nesse sentido, vem à baila a doutrina de Mario Schiavi: Diante da importância da prova para o processo, Carnelutti chegou a afirmar que as provas são o coração do processo, pois é por meio delas que se definirá o destino da relação jurídica processual (in Manual de Direito Processual do Trabalho, 4. Ed., São Paulo: LTr, 2011, p. 560) . 
5.11. Observa-se que, neste estádio processual, não cabe a realização de diligência para que se tragam as provas de que o recorrente tenha, efetivamente, trabalhado em condições especiais, eis que assim dispõe o Manual de Recursos" deste Tribunal, aprovado pela Portaria TCU 35/2014: O recorrente deve trazer todos os elementos que julgue necessários para sua defesa na instância recursal. Não serão deferidos pedidos para que o Tribunal adote diligências para produção de provas que deveriam ser apresentadas pelo próprio responsável ou interessado. 
5.12. Ex positis, opina-se pela rejeição dos argumentos apresentados pelo recorrente."
7. A questão também foi enfrentada no seguinte trecho do voto condutor da deliberação embargada:
"9. Assim, a unidade técnica aventou a possibilidade de afastar um dos motivos para a ilegalidade do ato. De qualquer sorte, apontou que a outra motivação permanece inalterada, porquanto não houve a apresentação no recurso de prova de que o recorrente tenha laborado em condições especiais pelo tempo mínimo de 25 anos, na forma requerida pelo art. 57, § 4º, da Lei 8.213/1991. 
10. Sobre o assunto, é relevante observar que a jurisprudência deste Tribunal até admite a contagem de tempo de serviço público prestado sob condições de risco, perigosas ou insalubres sem prova quando se trata de cargo cujas atribuições, presumivelmente, envolvam risco para a higidez física do profissional, como, por exemplo, os cargos de Médico, Odontólogo e Enfermeiro. 
11. No entanto, para ocupantes de outros cargos, em especial aqueles de natureza administrativa, o TCU considera indispensável a apresentação de documentos que efetivamente comprovem a existência de risco à integridade física do servidor ou a presença de agentes nocivos à sua saúde no local de trabalho (Acórdãos 3.106/2016 e 8.583/2020 - 1ª Câmara, de relatoria do ministro Bruno Dantas e Vital do Rêgo, respectivamente, a título ilustrativo) . 
12. Destarte, conclui-se, de fato, pela impossibilidade de dar provimento ao pedido de reexame, tendo em vista que: 
a) o recorrente exerceu outros cargos além do de médico, para os quais não foram comprovadas as condições especiais exigidas para a inativação com o fundamento utilizado; e 
b) o tempo levado em conta para a aposentadoria totalizou 25 anos, 9 meses e 6 dias, computados os tempos de serviço desses outros cargos, inclusive o de Professor do magistério superior exercido na UFMT por 9 anos, 4 meses e 25 dias (peça 2, p. 4) ."
8. Inexistente, portanto, a contradição aventada. Nesse sentido, cabe rejeitar os presentes embargos, dando-se ciência ao embargante.
Diante do exposto, voto no sentido de que o Tribunal adote o acórdão que ora submeto à 2ª Câmara.
TCU, Sala das Sessões Ministro Luciano Brandão Alves de Souza, em 16 de março de 2021.
JORGE OLIVEIRA 
Relator